【裁判字號】    86,重訴,18
【裁判日期】    900810
【裁判案由】    分割共有物
【裁判全文】
臺灣苗栗地方法院民事判決                          八十六年度重訴字第十八號
    原      告  戊○○
                莊真珠
                酉○○
                亥○○
                未○○
                庚○○
                宇○○○
                地○○
    被      告  丁○○○
                卯○○
    被      告  午○○
                申○○
                乙○○○
                天○○○
                己○○
                壬○○
                戌○○○
                辛○○
                丙○○○
                甲○○○
    訴訟代理人  寅○○
    被      告  辰○○
                癸○○
                丑○○
                巳○○
右當事人間請求分割共有物事件，本院判決如左：
    主    文
兩造共有如附表一所示土地，應依如附表二及附圖一所示方法合併分割。
訴訟費用由兩造按原應有部分比例分擔。
    事    實
甲、原告方面：
一、聲明：如主文第一項所示。
二、陳述：
（一）兩造均係訴外人林金生之子孫，因繼承關係而共有如附表一所示之土地，其中
      第四房僅有原告戊○○一人；第二房共有人即為原告子○○○、林鈺（即林源
      輝之繼承人）及劉妙真（即受讓林博洋之持分者）等三人；第三房共有人除被
      告林妤秀、辛○○、丙○○○、甲○○○、辰○○、癸○○、丑○○、巳○○
      等人外，尚有原告未○○、庚○○、宇○○○、地○○等四人。又系爭土地係
      分別分割自苗栗縣竹南鎮○○段○○段第二七四、二九四、二九九、三００、
      六０六地號六筆土地，而上開標示分割案業經兩造全體共有人之同意並辦妥「
      標示變更登記」在案，此有土地登記申請書上蓋有全體共有人之印章及土地複
      丈結果通知書暨測量分割原圖等可證。且事實上兩造前於八十五年七月間已協
      商同意分割及共有物分割乙節，嗣後並參考分割略圖，以抽籤方式決定每一房
      （即訴外人林金生有四房子孫）將來得分配分割後土地之位置及面積，此有同
      意書、分割略圖可參。至於每一房子孫其內部各人間如何分配，則由每一房自
      行決定。承上所述，兩造原本已協議系爭土地之分割及共有物分割乙節在案，
      並由二房即被告丁○○○、卯○○、午○○、申○○、寅○○、乙○○○、天
      ○○○、己○○、壬○○等九人委請代書黃育烈辦理分割在案。詎被告等人嗣
      後因故推翻前揭業以抽籤方式決定每一房可分得系爭土地之位置及面積之分割
      方法，雖原告等迭次催促，被告等置之不理。是以原告自得依民法第八百二十
      三條第一項及第八百二十四條第一、二項規定訴請裁判分割系爭土地。
（二）本分割方案援用前揭原經各房推派代表人同意以抽籤決定每一房份可分得系爭
      土地之位置及面積為原則，並同時考量能使每一共有人於分配系爭土地後，彼
      此間因此所須繳納增值稅之差距降至最小。且依照本分割方案統計兩造中各房
      所分得之面積實際上已大致相等，詳如面積統計表所示。此外，參照「各共有
      人依原告可分得之面積總數及各共有人依應有部分計算應得之面積比較」，亦
      足證依原告之分割方案所示每一共有人持分相同者可分得之面積總數幾乎相同
      ，益徵本分割方案就兩造各房、各人所分割取得之面積而論，並無不公情事。
（三）系爭土地如附圖所示第二七四、二七四─九、二七四─十、二七四─一一、二
      七四─一二、二七四─一三、二七四─一四、二七四─一五、二七四─一六、
      二七四─一七、二七四─一八、二七四─一九、二七四─二、二七四─二一
      、二七四─二二等地號土地係既成巷路，其係雙向出口，長度八十公尺以上，
      以該巷路中心線為準，兩旁均等退讓，即由既成巷路之中心線各退縮三公尺為
      建築線；且其臨接計劃道路即同地段第二七五地號用地，參照省建築管理規則
      關於面臨現有巷道建築基地申請建築，原則之規定，將來系爭土地如附圖所示
      第二七四─一、二七四─二、二七四─三、二七四─四、二七四─五、二七四
      ─六、二七四─七、二七四─八等地號土地因建築指定建築線而退讓之土地得
      視為建築基地之部分，計入空地面積。上揭既成巷路之土地依本分割方案之配
      套措施，不再由兩造全體共有人維持共有，除可作為空地比外，亦無違反既成
      巷路之規定，得以發揮地盡其利之功能。
（四）對被告抗辯所為之陳述：
（１）原告所提出之分割方案如就兩造各房所分割取得之面積而論並無不公情事。且
      事實上系爭土地其中第六０六、六０六─八及六０六─九等地號土地係畸零地
      為達建築使用須考慮其深度及寬度，因而如附圖所示黃色部分面積以及綠色部
      分面積均有大於紅色部分面積之情形。又系爭土地其中第二九九地號土地屬於
      角地亦為畸零地，為達建築使用須兼顧其基地最小寬度及深度等法令規定，故
      有如附圖所示黃色部分面積多於紅色、藍色部分面積之情事。以上等情參造台
      灣省畸零地使用規則第二條及第三條等規定，即明系爭土地既然為建築基地，
      在規劃設計上若有畸零地時為盡地利尚應斟酌建築法規等相關規定而予以適當
      調整分配。益徵被告諉稱原告分割方案面積分配不均有不符合公平原則云云，
      究嫌粗略、輕率，均非可取。
（２）而被告所提出之分割方案如其呈報狀所云除二七四地號之既成道路及畸零地由
      全體共有人共有外其餘土地均按兩造四大房子孫均分為四等分之情事，顯然仍
      未消滅共有關係，即有違分割共有物之目的，且將造成第三房共有人再度訟爭
      。且若依被告之分割方案將使系爭土地已辦妥標示分割登記為四十八筆地號土
      地又重新回復為五筆地號土地，再將每筆地號土地如二七四地號土地重新標示
      分割為七筆或九筆地號土地；二九四、二九九及三００等地號土地分別重新標
      示分割為四筆地號土地；六０六地號土地則重新標示分割為四筆或五筆地號土
      地，如此將再一次支出辦理標示分割登記之費用。況事實上兩造當初就目前系
      爭土地四十八筆地號土地之標示分割登記乙節均已同意在案。再又參造土地登
      記規則第八條已明定「依本規則登記之土地權利，除本規則另有規定外，非經
      法院判決塗銷確定，登記機關不得為塗銷登記」等語，若採被告之分割方案屆
      時地政機關得逕行塗銷目前系爭土地已辦妥四十八筆地號土地之標示分割登記
      ，實有待商榷。益徵被告之分割方案於法於情於理均顯非適當。又事實上，兩
      造就系爭土地之分割事宜迭經多次家族會議以及協商，嗣後被告丁○○○、卯
      ○○、寅○○等即二房即委由百年聯合代書事務所負責人：黃育烈及寬益工程
      顧問有限公司規劃分割案，迄至八十五年七月間始定稿，並提出草圖乙份。當
      時該草圖上已就系爭土地中屬於住宅區部分之每一原地號（即原第二七四、二
      九四、二九九、三００、六０六地號）按兩造四大房份各分成四份，並以四種
      不同顏色區分之；又每一原地號中每一房份亦已細部規劃分割且載明面積由個
      人單獨取得所有；至於遭他人侵占之部分亦已獲經各大房出席代表之口頭承諾
      即由取得之單獨所有人自行處理，如各大房有面積增減亦不互相找補。俟經抽
      籤簽署同意書後由上揭代書事務所委由王存興代書送件辦理標示變更登記之分
      割在案。而系爭土地之分割事宜因共有人人數眾多，每次開會難以齊聚一堂，
      事實上業依常規四大房均俱代表身分之代表到場預議及表決，並於八十五年七
      月間依規劃圖說四色系抽籤後，每一房自行按照分得之色系再分配，嗣後每一
      共有人均係自行或委託自己房內之人提出印鑑章及戶籍謄本，供代書辦理標示
      分割等登記在案。惟事後因其中被告卯○○分得面積零點零貳零肆公頃較其他
      第二房各共有人若按持分九分之一計所分得面積零點零壹零參公頃多出零點零
      壹零壹公頃，而該增加部分需繳納增值稅，將增加另三大房之困擾，故原告所
      提出之分割方案中主張第二房即被丁○○○、卯○○、午○○、申○○、寅○○、乙○○○、天○○○、己○○、壬○○等九人保持共有。另外，第三房其
      中被告戌○○○、辛○○、丙○○○、甲○○○等四人曾口頭協議維持共有，
      將來土地出售均分價金，故原告所提出之分割方案中主張渠等四人保持共有。
      原告上揭主張係特別斟酌各共有人之利害關係而為，倘被告等其中有共有人主
      張不欲與其他人保持共有亦不影響原告分割方案之可行性。
（３）復查被告所提出之分割方案對於第一房顯失公平，如第二九九地號土地寬度不
      足根本無法建築致整筆土地幾乎成畸零地，反之倘依原告所主張方案至少有一
      間店面。又事實上第一房兩兄弟業依原告之分割方案就系爭土地為整體性之分
      配，倘依被告分割方案分得其中第二七四─三地號土地，該地形畸形，已無法
      如預期有二間店面，則勢必影響渠等對於其餘土地之分配內容。足徵被告所提
      出之分割方案強調各筆地號土地均分面積之方法，非但不妥，甚至造成更多之
      畸零地。系爭土地其中第二七四─一、二七四─二、二七四─三、二七四─
      五、二七四─六等地號土地遭他人侵占乙節，事實上兩造於八十四年間鑑界時
      已知悉在案，此有代書收費明細表及地政事務所之收據可參。況參諸上揭代書
      製發之收費明細表已載明「丁○○○等」，可見第二房被告丁○○○在系爭土
      地分割案中對內、對外均係舉足輕重之主導者，並無如被告卯○○所諉稱丁○○○年紀大被人誤導云云情事。足證原告前此主張遭他人侵占之部分亦已獲經
      各大房出席代表之口頭承諾即由取得之單獨所有人自行處理，如各大房有面積
      增減亦不互相找補等情應屬實。
三、證據：提出族譜、土地登記簿謄本、抽籤後所定位置圖、同意書及分割略圖、各
    共有人依原告分割方案可分得之面積總數及各共有人依應有部分計算應得之面積
    比較表、台灣省建築管理規則關於現有巷道之規定。
乙、被告方面：
一、聲明：原告之訴駁回。
二、陳述：
甲、被告卯○○部分：
（一）被告原則上願以各大房子孫為單位為分割。本分割方案，係先就系爭原五大筆
      土地之性質及價格作明確劃分，處理程序依次將「被侵佔」之土地及既成道路
      （含退縮土地）分割出，而後就四大房各持分四分之一之權利範圍，依每筆有
      效得建築之建第四等分分割並配對之，使得每筆建地面積及價金相等，總面積
      也近乎相等。其中原地號二七四部分，採維持公共利益為標準，以及坵塊利用
      精神，因此特將如附圖所示之二七四之一及二七四之二等二筆土地，使正面向
      者較寬廣之既成道路，如附圖二所示之二七三之三及二七三之四二筆土地面臨
      接八米計畫道路，使不致破壞都市正常之發展與建築景觀。其中二七四之三地
      號形狀雖怪，但依建蔽率百分之六十之法令規定，仍可蓋方正格局之建物，其
      他需留作空地庭園使用，同理六零六之五地號亦是如此。被侵佔之土地四筆，
      剛好就近分配給分得鄰近地號之大房，而既成道路部分分計一筆維持共有人共
      有，惟持分部分與被侵佔土地調整計算後，各有增減，使得被侵佔土地及既成
      道路土地面積相加總和相等。依被告主張之分割方案，各大房有效得建築之建
      地面積幾乎相等，總價值也幾乎相等。而後，各大房派下之持分如何分配，係
      各大房自家之事故被告主張之分割方案如附圖三所示，又大房及三房已表明不
      願維持共有之部分，因其中原二七四、二九九、二九四地號面積較小，且地形
      不完整，故被告亦同意就此三筆土地採取變價之分割方式。
（二）既成道路部分，被告主張之方案一為不再分割。方案二則為再分割成四筆，但
      有效取得建築之建地，地號如附表三所示二七四之三及二七四之四等二筆土地
      持有者，所享受空地比之利益，必須折價予未享受即取得二七四之一及二七四
      之二者，建議比照政府一般徵收慣例，以公告現值乘以一點四倍計算。
（三）對被告抗辯所為之陳述：
（１）原告所提之分割方案有重大瑕疵，原告將系爭土地分類為住宅區○○○道路二
      大部分。完全無視原地號二七四中被鄰地三二０地號侵佔之土地，並將被侵佔
      之二七四之一０地號劃歸為既成道路者，另將二七四之二一及二七四之二二地
      號等二筆劃歸為住宅區○○○○道路含被侵佔之地號不依法定應退縮成六米寬
      丈量，如此這般加減之，其所謂之住宅區理應扣除計入之被侵佔土地和既成道
      路未退縮之土地使成乾淨清晰之產權住宅區面積，由此可徵，原告所主張住宅
      區之分割面積不確實，當然影響其分配之結果，又以其他無效用地濫竽充數，
      或分別與各房共同持分，使之面積大概相等，此實為錯誤之分類。
（２）總之原告之分割方案，以四十八筆變更標示之土地為藍本之分割方法，根本無
      法處理本案系爭奇形怪狀又面積大小不均之分配事宜，此時肇因於原告不先斟
      酌土地共有誤之性質，使用目的及價格等存在之事實，且分類又重大錯誤，使
      有效得建築之基地不清不楚，又勉強採以人為單位係表筆數不等分分割，以致
      無法計量各大房以及各房派下所有權人持有多少之有效得建築之建地，使本身
      簡單的數學問題變成吳姐，因此，對原告主張之分割方案，已無討論之餘地。
貳、被告丁○○○、午○○、申○○、乙○○○、天○○○、己○○、戌○○○、辛○○、丙○○○、甲○○○部分：被告等均贊成由被告卯○○所提之以四大房四
    等分為基礎之分割方案，原告主張之分割方案其分得之土地可享受空地比，對於
    被告不公平。
參、被告辰○○部分：原告當初申請標示變更登記並未經被告，且希望查明系爭土地
    之所有權人是誰後再分割。
肆、被告癸○○、丑○○、巳○○部分：被告未於言詞辯論期日到場，亦未提出書狀
    作任何聲明或陳述。
    理    由
一、被告癸○○、丑○○、巳○○未於最後言詞辯論期日到場，核無民事訴訟法第三
    百八十六條所列各款情形，爰依原告聲請，由其一造辯論而為判決。
二、原告起訴主張其與兩造均係訴外人林金生之子孫，因繼承關係而共有如附表一所
    示之土地，其中第四房僅有原告戊○○一人；第二房共有人即為原告子○○○、
    林鈺（即林源輝之繼承人）及劉妙真（即受讓林博洋之持分者）等三人；第三房
    共有人除被告林妤秀、辛○○、丙○○○、甲○○○、辰○○、癸○○、丑○○
    、巳○○等人外，尚有原告未○○、庚○○、宇○○○、地○○等四人。又系爭
    土地係分別分割自苗栗縣竹南鎮○○段○○段第二七四、二九四、二九九、三０
    ０、六０六地號六筆土地而來，由兩造間共二十一人書立同意書同意，並已於八
    十五年間辦妥標示變更登記在案，兩造共有系爭土地並無不能分割之情形，亦無
    不分割之約定，惟因兩造四大房人數眾多，無法達成分割方法之協議等情，業經
    其提出戶籍謄本及土地登記謄本、土地登記申請書及同意書為證，且為被告所不
    爭，自堪信為真實。按各共有人得隨時請求分割共有物，但因物之使用目的不能
    分割或契約訂有不分割之期限者，不在此限；分割之方法，不能協議決定者，法
    院得依任何共有人之聲請，命為分配，民法第八百二十三條第一項、八百二十四
    條第二項分別定有明文。查兩造就系爭土地並無不分割之約定，系爭土地亦無不
    能分割之情事，從而，原告訴請分割系爭土地，為有理由，應予准許。
三、次按共有人因共有物分割之方法不能協議決定，而提起分割共有物之訴，應由法
    院依民法第八百二十四條命為適當之分配；又共有物分割之方法，法院應斟酌當
    事人之聲明，共有物之性質，共有人之意願、利害關係、經濟效用及全體共有人
    之利益等公平決定，並不受當事人主張之拘束，法院為顧及全體共有人所得利用
    之價值等情形，本有自由裁量之權。又本件原告起訴主張兩造共有之系爭四十八
    筆土地均為原土地均係竹南鎮○○段○○段第二七四、二九四、二九九、三００
    、六０六地號六筆土地標示變更登記而來，主張系爭四十八筆土地應合併分割如
    附表二所示等情，而被告亦主張合併分割，查系爭四十八筆土地之共有人均相同
    ，且應有部分亦同，另到庭兩造亦主張合併分割，被告癸○○、丑○○、巳○○
    亦從未到庭爭執，復未提出書狀明示其反對意見，是原告訴請合併分割系爭四十
    八筆土地，尚屬有據，應予准許。查系爭四十八筆土地集中為五大區塊，其中二
    九四、二九四之一、二九四之二、二九四之三、二九九、二九九之一、二九九之
    二、二九九之三、六０六、六０六之一、六０六之二、六０六之三、六０六之四
    、六０六之五、六０六之六、六０六之七、六０六之八地號土地上均為空地，僅
    部分種植有蔬菜、草木，另三００、三００之一、三００之二、三００之三、三
    ００之四、三００之五、三００之六地號土地均為鋪有水泥之空地，另二七四之
    一、二七四之二、二七四之三、二七四之四、二七四之五、二七四之六、二七四
    之七、二七四之八等地號土地亦為空地，毗鄰之三二０地號建有房屋越界占用系
    爭八筆土地，另二七四、二七四之一一、二七四之一二、二七四之九、二七四之
    一三、二七四之一四、二七四之一五、二七四之一六、二七四之一七、二七四之
    一八、二七四之一九、二七四之二０等地號土地相連接為約三公尺寬既成道路，
    另二七四之一０、二七四之二一地號土地亦屬該既成道路之一部分，惟經鄰地二
    六七及二六八地號房屋占用部分，另二七四、三００及二九九、二九四等四區塊
    土地間之二七五、二九七、二九五地號土地為計畫道路用地，現仍為空地等情，
    業經本院至現場勘驗並囑託苗栗縣竹南地政事務所派員測量屬實，並製有勘驗筆
    錄、現場圖可參。本院審酌兩造均屬林金生之子孫，均因繼承關係取得系爭土地
    ，且系爭四十八筆土地原屬五筆土地，惟於八十五年間經當時之共有人全體共二
    十四人同意申請土地標示變更登記，以致成為現今四十八筆面積較小之土地，而
    辦理分割登記當時，兩造代表已製作分割略圖，並同意以抽籤方式決定各房分得
    之位置等情，為兩造所不爭，且觀之兩造所提之四大房所得分配之相對位置圖，
    並無甚大差異，僅四區塊面積略有大小之別，而系爭四十八筆土地面臨道路之寬
    度均前經兩造委請他人規劃並標明面臨路寬於四大房代表所製作之分割略圖，而
    該等土地面臨道路之寬度亦無重大差異，且均為空地，經濟價值尚屬相當，故四
    大房代表當時始能達成分割略圖並以抽籤方式決定各房分配位置之協議。次按分
    割共有物係以消滅共有關係為目的，因之法院為裁判分割共有物之裁判時，除共
    有人就分得部分願意維持共有關係外，不能創設新的共有關係。就前開二七四等
    地號已屬既成道路部分，為兩造所不爭，而系爭既成道路雖為私有地，然其所有
    權之行使應受限制，是無論依被告所主張以全體共有人維持共有，或依原告主張
    為一人或數人所共有，系爭土地均因有公用地役關係之存在，使取得系爭土地所
    有人之所有權行使必然受到限制，均須容許公眾通行，故就使共有人通行便利觀
    點言之，兩造主張之分割方案均無礙通行，另依台灣省建築管理規則關於現有巷
    道之之規定，第五條第三項「建築基地正面臨接計畫道路，側面或被面臨接既成
    巷道者，於申請指定建築線時，其因而退讓之土地，得以空地計算」，故符合前
    開規定之系爭二七四之六、二七四之七、二七四之八等地號土地將來因建築指定
    建築線而退讓之土地得計入空地面積，得以發揮物盡其用之功能，是就既成道路
    之部分，仍以原告主張之方案為宜。另就被佔用部分之土地如被告主張之附圖三
    所示之二七四之五地號及二七四之一０、二七四之二一應特別分割出來，由全體
    共有人繼續維持共有，然此部分土地如確遭鄰地無權占有，土地所有人則有請求
    返還之必要，如系爭被佔用土地仍維持全體共有，則來日為訴訟上請求時必因當
    事人適格之問題增加起訴之不便及程序上之不利益，且系爭部分土地僅係遭占用
    ，請求返還後仍有利用價值，故並無將之特別分割並維持全體共有之實益，是僅
    由分得系爭土地之所有人自行解決為宜。又兩造共有人合計二十五人，系爭土地
    共達四十八筆，欲顧全各共有人之利害關係，滿足各共有人之意願，本屬不易，
    被告所提以四大房、四等分，再各自由四大房私下解決之之分割方法立意雖佳，
    然於各大房間之共有人意見不一致，並明示不願意與同房共有人繼續維持共有之
    情況下，自難令同房子孫繼續維持共有關係，故被告以四大房為基礎之分割方案
    即有窒礙難行之處，且恐招致日後紛爭，故本院衡酌前情及共有物之性質、經濟
    效用及全體共有人之利益等因素，認本案系爭土地之分割方案仍以原告主張之分
    割方法較佳，爰判決如主文第一項所示。
四、又分割共有物糾紛，核其性質，兩造本可互換地位，則原告提起本訴雖依法有據
    ，然被告之應訴又為法律規定所不得不然，其抗辯自為伸張或防衛權利所必要，
    本院認應由兩造依比例分擔訴訟費用較為允恰，爰依職權判決如主文第二項所示
    。
五、據上論結，本件原告之訴為有理由，依民事訴訟法第第三百八十五條第一項前段
    、第七十八條、第八十一條第二款、第八十五條第一項後段，判決如主文。
中      華      民      國    九十    年      八      月       十       日
                                  臺灣苗栗地方法院民事庭
~B法      官  曾明玉
右為正本係照原本作成。
如對本判決上訴，須於判決送達後廿日內向本院提出上訴狀。
~B法院書記官  陳俊元
中      華      民      國    九十    年      八      月     十五       日


司法院資訊處製作；財團法人民間司法改革基金會備份。
